【裁判字號】    96,訴更一,160
【裁判日期】    970605
【裁判案由】    發明專利異議
【裁判全文】
臺北高等行政法院判決
                                 96年度訴更一字第00160號
                              .
原      告  台達電子工業股份有限公司
代  表  人  甲○○（董事長）
訴訟代理人  蔡清福  律師
            洪順玉  律師
被      告  經濟部智慧財產局
代  表  人  王美花（局長）住同上
訴訟代理人  丙○○
參  加  人  乙○○
訴訟代理人  陳啟舜  律師（兼送達代收人）
複代 理 人  錢師風  律師
上列當事人間因發明專利異議事件，原告不服經濟部中華民國93
年8 月4 日經訴字第09306223950 號訴願決定，提起行政訴訟，
經命參加人獨立參加訴訟，本院判決後，經最高行政法院廢棄發
回，本院判決如下：
    主  文
原告之訴駁回。
訴訟費用及發回前訴訟費用均由原告負擔。
    事  實
一、事實概要：
    原告於民國（下同）90年11月14日以「使用單晶片之風扇控
    制系統」（下稱系爭案）向被告申請發明專利，經被告編為
    第00000000號審查，准予專利。公告期間，參加人以其違反
    核准審定時專利法第20條第2 項之規定，對之提起異議，案
    經被告審查，於93年2 月19日以（93）智專三（二）04060
    字第09320158140 號專利異議審定書為「異議成立，應不予
    專利」之處分。原告不服，提起訴願，遭決定駁回，遂提起
    行政訴訟。經本院以93年度訴字第3267號判決：「原告之訴
    駁回」，原告不服，乃向最高行政法院提起上訴，經最高行
    政法院96年度判字第1597號判決將原判決廢棄，發回本院審
    理。
二、兩造聲明：
  (1)原告聲明：
    訴願決定及原處分均撤銷。
    訴訟費用由被告負擔。
  (2)被告聲明：
    原告之訴駁回。
    訴訟費用由原告負擔。
  (3)參加人聲明：
    原告之訴駁回。
    訴訟費用由原告負擔。
三、兩造（及參加人）之主張：
  (1)原告主張之理由：
    被告明顯違反行政上之「誠信原則」：
      I原告於申請系爭案當時已於習知技術之描述說明習知風
        扇控制系統皆使用複雜之硬體電路元件之缺點。有鑑於
        習知風扇控制系統之缺點，因此發展出系爭案之利用可
        程式化和數位化單晶片的風扇控制系統，根據不同的需
        求而更改單晶片之程式，其不僅可減少電路元件的數目
        ，而且其精確度高、反應時間及穩定性皆優於習知技術
        。而被告亦於審酌這些習知技術之後認為系爭案確實符
        合專利要件後始准予此專利。
      II但被告卻又於異議審查過程中，根據參加人所提出之引
        證2 （即異議證據2 ，西元1998年8 月4 日公告之美國
        第5,790,430 號「VARIABLE SPEED FAN FAILURE
        DETECTOR，可變速風扇之失調偵測器」專利案），並以
        引證2 與系爭案之主要構成及作用相同和所據以達成其
        目的之技術手段相同，而遽認系爭案自屬運用申請前既
        有技術所能輕易完成且未能增進功效而作成異議成立之
        處分。
      III然而，事實上引證2 與系爭案所提供之習知風扇控制系
        統同樣使用複雜之硬體電路元件，具有更換性不大以及
        固定特性的問題，兩者實質上所描述之技術完全相同，
        被告既已於申請審查期間審定系爭案相較於所提供之習
        知技術具有新穎性和進步性而准予系爭案專利，如今卻
        又因引證2 而不准予專利，如此出爾反爾及認定事實違
        誤之行政行為，顯然違反誠信原則。
    被告於進步性判斷上比對客體錯誤，未符合「依法行政」
      之原則：
      I判斷一項發明或創作進步性之比對客體，係以申請專利
        範圍內之基本單元作逐一比對，應就其所包含之各元件
        及元件間的連結關係是否為熟習該項技藝者所能輕易完
        成，以及就系爭案整體所能展現的功效是否具有顯然的
        進步來判斷進步性。
      II依據發明專利審查基準第2 章第4 節中所述，發明專利
        之進步性判斷之基本原則如下：「....判斷進步性時，
        應依據申請專利範圍之請求項所載發明，有無專利法第
        20條第2 項之規定情事..」換言之，發明專利之進步性
        判定，應以該專利之申請專利範圍是否具有進步性來判
        定，至於該專利在說明書或圖式中所揭露而未列於申請
        專利範圍的其他內容、功效或技術，則並非判斷該專利
        之新穎性或進步性之焦點。
      III參加人所提之引證2 中，雖揭示有單一積體電路之結構
        （原文為a single integrated circuit ，參引證2 之
        申請專利範圍第7 項），但並未揭示有可程式化之單晶
        片之結構。
        A.引證2 中所採用之積體電路之風扇驅動單元15，係與
          系爭案第2a圖以及第2b圖所示之習知技術中之風扇驅
          動IC510 等技術相同，且其缺點已如系爭案說明書第
          7 頁第1 段所述：「如第2a圖與第2b圖所示進行風扇
          馬達轉子位置控制的習知風扇控制系統中，不論如第
          2a圖所示使用風扇驅動IC510 ，或是如第2b圖所示使
          用霍爾元件560 配合電路設計，甚或採用其他磁場感
          應元件或方式，其電路元件皆為硬體元件，可更換性
          不大，且同樣具有固定特性的問題」。
        B.引證2 係利用複雜之硬體元件來控制馬達轉速，其所
          佔體積大，而於有限之空間內係無法依實際需要加以
          任意更換；相反地，系爭案於申請專利範圍中清楚界
          定係藉由可程式化之單晶片並利用軟體來控制馬達轉
          速，其精確度高且反應時間、穩定性和靈活度皆優於
          引證2 。
      Ⅳ被告完全未針對申請專利範圍內之基本單元作逐一比對
        及就其所包含之各元件及元件間的連結關係是否為熟習
        該項技藝者所能輕易完成以及就系爭案整體所能展現的
        功效是否具有顯然的進步來判斷進步性，故被告於進步
        性判斷上比對客體錯誤，完全未依照專利法審查進步性
        之判斷原則進行審查，而未符合「依法行政」之原則。
    「申請專利範圍之請求項有2 項以上時，應就每一請求項
      各別判斷其進步性」乃被告制訂「專利審查基準」所明定
      ，惟參閱被告原處分中僅以系爭案之主要構成技術內容既
      已為引證2 所揭露，故系爭案係為運用申請前既有之技術
      或知識，而為熟習該項技術者所能輕易完成，不具進步性
      」即予以作成「異議成立」之處分。
      事實上，原告於被異議程序即主張針對每一獨立項及其所
      依附之附屬項，與異議人所提引證證據作一比對說明，且
      針對每一獨立項所具有的進步性做出解釋及說明，殊知在
      每一專利案當中，每一獨立項與其所依附之附屬項皆為一
      個獨立的專利範圍請求，被告本應依據每一個獨立的專利
      範圍請求以作審查，惟被告以同一事實理由逕自將系爭案
      所有的獨立請求項（第1 、8 、16、23項）作「異議成立
      」之處分，此舉完全違反上述「專利審查基準」中「應各
      別判斷其進步性」之規定，因此被告之行政處分具有「漏
      未審酌」之行政暇疪。
    「獨立項之發明具有進步性者，其附屬項當然具有進步性
      。且不得因獨立項之發明不具有進步性，而對其附屬項逕
      予核駁，因其附屬項仍須依進步性之審查基準，作進一步
      客觀的研判」亦為被告制訂「專利審查基準」所明定，惟
      被告於原處分中亦未針對依附於該些獨立項之該些附屬項
      作出判斷不具進步性的理由，僅以「又為系爭案申請專利
      範圍第1 、8 、16、23項（獨立項）所述構成再加描述之
      附屬項（第2 至7 、9 至15、17至22及24至29項）亦為習
      知技術之附加組合運用，為熟習該項技術者所能輕易完成
      亦不具進步性以作異議成立之處分，此一審查行為，亦已
      違反上述「專利審查基準」之規定。
      事實上，系爭案係由4 個獨立項及25個附屬項所組成，被
      告於審查時除了該4個 獨立項須獨立審查外，其餘的25個
      附屬項亦須依進步性的審查基準作進一步客觀的研判，如
      合乎進步性要件，即有通知原告修正其獨立項之必要，使
      原告有更正或刪除的機會「此一權利義務於系爭案審查時
      專利法第44條之1 亦有明定」，若被告認為引證證據及理
      由雖可證明系爭案之部分請求項不符專利要件，但尚無法
      證明全部請求項均不符專利要件，應先發函通知專利權人
      更正，自不能僅因其部分請求項不具進步性，即草率就其
      全部為異議成立之處分而無具體理由，亦屬「理由不備」
      之瑕疵。
    相對於引證2，系爭案具有進步性：
      I系爭案中所揭示之轉速值與輸入電壓間之函數關係特徵
        ，與引證2 之線性變化關係特徵相異。根據引證2 之摘
        要可得知，馬達轉速在第一預設溫度與第二預設溫度間
        之為線性變化。換句話說，在溫度低於第一溫度時，馬
        達轉速為最小速度；在溫度高於第二溫度時，馬達轉速
        為最大速度；在第一溫度與第二溫度之間，馬達轉速在
        最小速度與最大速度間成線性變化。因此，引證2 之馬
        達轉速之變化僅為單一線性函數。然而，根據系爭案所
        揭露之馬達轉速與輸入電壓間之函數關係，將系爭案之
        單晶片程式化，使得當馬達轉速低於第一轉速值時，馬
        達轉速與輸入電壓成第一函數關係；當馬達轉速高於第
        一轉速值時，馬達轉速與輸入電壓成第二函數關係。換
        句話說，當馬達轉速低於第一轉速值時，係以第一函數
        為轉速判斷法則；在第一轉速值上，原先的第一函數之
        特性以程式轉換為第二函數，而得到一個新的轉速判斷
        法則。因此，系爭案馬達轉速與輸入電壓間具有兩相異
        之函數關係。引證2 之單一函數關係與系爭案之兩相異
        函數關係明顯不同，實難謂系爭案之特徵已為引證2 有
        相同之揭露。
      II引證2 揭示有單一積體電路之結構，但未揭露有系爭案
        之可程式化之單晶片結構以及其執行之判斷法則。系爭
        案之單晶片接收風扇控制系統之輸入電壓，以及偵測風
        扇馬達的速度而獲得轉速信號，接著再根據輸入電壓及
        轉速信號經由轉速判斷法則而決定輸出信號，以驅動風
        扇馬達並更新轉速。此外，上述判斷法則係為：當馬達
        轉速低於第一轉速值時，馬達轉速與輸入電壓成第一函
        數關係；當馬達轉速高於第一轉速值時，馬達轉速與輸
        入電壓成第二函數關係。然而，引證2 並無揭露其積體
        電路執行系爭案之判斷法則。引證2 之積體電路所執行
        之判斷法則為：首先由積體電路偵測溫度，經由信號轉
        換後比對電壓，再在根據比對結果進行驅動馬達，且在
        第一溫度與第二溫度之間，馬達轉速在最小速度與最大
        速度間成線性變化，換句話說，馬達轉速之變化僅為單
        一函數關係。因此，引證2 之積體電路所執行之判斷法
        則，與系爭案之單機片所執行之判斷法明顯相異，且原
        處分及訴願決定中亦同意引證2 以偵測溫度為手段方式
        與系爭案偵測轉速者不同。引證2 並無揭露系爭案之單
        晶片，實難謂系爭案之特徵已為引證2 有相同之揭露。
      III根據上述可得到以下結論：
        A.引證2 之積體電路並非可直接導出系爭案之可程式化
          之單晶片；
        B.系爭案以風扇驅動單晶片接收風扇控制系統之輸入電
          壓以及由偵測該轉速而得到的一轉速信號，而轉速值
          與輸入電壓成函數關係，並以預定及偵測兩者間之數
          值加以判斷等，並無揭示於引證2 ；
        C.引證2 以偵測溫度為手段方式與系爭案偵測轉速不同
          ，且引證2 判斷法則與系爭案之判斷法則相異；
        D.引證2 係利用類比控制方式，而系爭案係利用數位控
          制方式，兩者為截然不同風扇控制系統。因此，原告
          對於訴願機關及被告以系爭案與引證2 比較而判定兩
          者手段及構造內容屬實質相同之理由實難以信服。
    積體電路簡稱IC（integrated circuit），依據積體電路
      電路佈局保護法第2 條第1 款法律定義：「一、積體電路
      ：將電晶體、電容器、電阻器或其他電子元件及其間之連
      接線路，集積在半導體材料上或材料中，而具有電子電路
      功能之成品或半成品。」另查，晶片是晶圓（wafer ）上
      面切下來的一小片，故稱之為晶片（chip），係先由IC設
      計工程師設計符合其功能電路，交與IC佈局工程師做實體
      佈局，再將其佈局後轉檔、做光罩等程序，再由晶圓代工
      以複雜的步驟將光罩上的佈局圖形一層層地使晶圓上有這
      些電路存在，之後再把晶圓加以切割成一塊塊的chip，此
      為眾所週知之事實，因此，晶片與IC並非相同概念，且晶
      片與IC並非為相同概念之事實為發明所屬技術領域中具有
      通常知識者所皆知之通常知識。
    再者，鈞院為裁判時，應審酌全辯論意旨及調查證據之結
      果，依倫理及經驗法則判斷事實之真偽，而為行政訴訟法
      第189 條第1 項前段所規定。是認定事實應憑調查所得之
      證據，如認定事實所憑之證據與經調查之卷證不符，其判
      決即與法有違。其中參加人係以引證2 申請專利範圍第7
      項揭示將該頻率或電壓轉換器及比較器製成積體電路「晶
      片」，惟經細閱引證2 申請專利範圍第7 項原文所述：「
      The motor failure detector of claim 1 wherein said
      frequency to voltage converter and comparator are
      contained within a single integrated circuit」僅揭
      露單一積體電路（integrated circuit）並無任何chip（
      晶片）之文字或圖示，然而參加人於竟將引證2 中譯本之
      申請專利範圍第7 項翻譯為「具一積體電路晶片」，顯然
      與事實不符，因此，引證2 僅揭示單一積體電路結構，而
      並未揭示有系爭案專利可程式化之單晶片結構。
    系爭案核准時專利法施行細則第16條第3 項規定：「附屬
      項應敘明所依附之項號及申請標的，並敘明所依附項目外
      之技術特點。」基於專利範圍整體觀之原則（as a whole
      ），申請專利範圍中所述之用語、文字皆屬其專利權權利
      範圍之限制條件，附屬項之記載係對單一專利要件限制、
      說明或附加，已縮小專利範圍，而被告自應逐項就已縮小
      專利範圍之附屬項，此乃逐項審查意義所在；且進步性之
      審查自應以每一請求項（包括獨立項及附屬項）中所載之
      發明的整體為對象，實不應以單一獨立項作為審查之理由
      ，亦不應僅就獨立項而為審查，而置附屬項於不顧。
      I即不論獨立項或附屬項所界定之申請專利範圍，只要申
        請專利範圍之請求項有2 項以上時，應就每個請求項判
        斷其專利要件，該項所界定之申請專利範圍無不予專利
        之情事，即應就該申請項予以專利，而非僅以被比對案
        （即系爭案）申請專利範圍單一獨立項作為判斷進步性
        對象。
      II系爭案「使用單晶片之風扇控制系統」其係由4 個獨立
        項及25個附屬項（共29項請求項）所組成，且其又可分
        成四組不同的申請專利範圍，其中：
        第一組：乃由申請專利範圍第1 項至第7 項所組成。
        第二組：乃由申請專利範圍第8 項至第15項所組成。
        第三組：乃由申請專利範圍第16項至第22項所組成。
        第四組：乃由申請專利範圍第23項至第29項所組成。
      III則系爭案不僅包括有四組主要由獨立項所構成的範圍，
        其中更包括數個由該些附屬項分別依附至該些獨立項以
        構成的範圍，而由被告所制訂「專利審查基準」中明定
        ：「申請專利範圍之請求項有2 項以上時，應就每一請
        求項各別判斷其進步性」，釋其意旨，系爭案共計29項
        請求項，被告於審查上即應依據參加人所提諸引證以與
        該29項請求項分別比對判斷進步性，始能作出裁示；然
        於本件原處分中僅以「系爭案之主要構成技術內容既已
        為異議證據2 所揭露，故系爭案係為運用申請前既有之
        技術或知識，而為熟習該項技術者所能輕易完成，不具
        進步性」作出判斷，文中不僅完全未見被告依據引證證
        據以與系爭案之該四個獨立項獨立判斷進步性存在事實
        ，更未見依據引證以與系爭案該些附屬項獨立判斷進步
        性之決定，顯然地，被告此舉完全違反其所訂定「專利
        審查基準」中「應各別判斷其進步性」之規定，因此，
        被告之行政處分顯具有漏未審酌之行政瑕疪。
    申請專利範圍中「記載申請專利發明之構成之必要技術內
      容、特點」之請求項，為獨立項（前開專利法施行細則第
      16條第2 項），記載於獨立項之「構成之必要技術內容、
      特點」，乃發明不可或缺之要件，自不容以其他具同一技
      術內容之請求項文字解釋為非構成之必要技術內容、特點
      ，以致擴大申請專利範圍。然而，系爭案獨立項第1 、16
      項申請專利範圍既明白定義可程式化之「單晶片」為系爭
      案之構件，自不得以其他具同一技術內容之請求項文字解
      釋認非構成之必要技術內容、特點，而擴大申請專利範圍
      。鈞院93年度訴字第3267號之原判決以系爭案申請專利範
      圍第8 及23項記載，認定系爭案僅界定單晶片之功能敘述
      ，並未界定任何「可程式化」特徵，進而推認涵蓋所有任
      何形式之單晶片之範圍，而認系爭案之「可程式化單晶片
      」之使用，為不具進步性云云，顯係以系爭案申請專利範
      圍第8 及23項記載，推認系爭案涵蓋所有任何形式之單晶
      片，任意擴大系爭案申請專利範圍，再認系爭案不具進步
      性，容有未洽，是鈞院93年度訴字第3267號之原判決對系
      爭案申請專利範圍之事實認定，亦與法有違。
    系爭案之可程式化單晶片與引證2 之IC間有何關聯，二者
      究係上下位概念或係交集概念，系爭案以可程式化之單晶
      片做風扇控制，作為系爭案之構件之一，是否依系爭案請
      求整體技術內容觀之，為所屬技術領域中具有通常知識者
      ，依申請前之先前技術所能輕易選擇或轉用之事實，自屬
      重要。況若引證2 與系爭案所要改良之習知技術均係接露
      積體電路（IC）之技術手段，即有違逕以申請人引證的關
      聯性最深的先前技術據以核駁之審查應注意事項（同上專
      利法有效之審查基準1-2-27頁），是以系爭案所要改良之
      習知技術之IC與引證2 之IC間有何關聯，亦屬重要，且原
      處定均未提及，鈞院前審判決理由遽爾維持原處分、訴願
      決定，容有未洽。
    茲就參加人之主張答復如下：
      I系爭案核准審定時之專利審查基準第1-9-16頁有關(二)異
        議、舉發理由與證據之補正中所述：「依本法第41條之
        規定，提起異議者，應自公告之日起3 個月內備具異議
        書，附具證明文件。異議人欲補提理由及證據者，應自
        提起異議之日起1 個月內為之。」以及「若逾1 個月補
        提證據係與原引證證據無關連性者，則屬新證據」。再
        依專利審查基準第1-9-34頁至第1-9-35頁有關(二)證據之
        調查採證中所述：「針對異議、舉發各項證據，審查判
        斷其是否可採信時，應先判斷其是否具有證據能力，再
        進而判斷其有無證據力。若證據經調查並無證據能力者
        ，即無庸論究其證據力為何」、「有關新穎性、進步性
        專利要件之爭執，舉證證據無論為國內或國外專利案或
        其他技術文獻資料，必須其公開日早於系爭專利案之申
        請日」以及「引證證據為刊物、書籍、型錄等書面資料
        者，必須證明其公開或印製發行日期較系爭案專利之申
        請日早」。
      II針對參加人所提「建國科技大學所公開之半導體技術」
        的內文中未揭示有任何日期（發表或公開日期）早於系
        爭案之申請日，因此，該「建國科技大學所公開之半導
        體技術」不具證據能力；再者，該「建國科技大學所公
        開之半導體技術」其提出之時點超出異議證據法定期間
        30日，且與引證證據無關聯性，屬新證據，不應予以列
        入考慮。此外，參加人亦主張「建國科技大學所公開之
        半導體技術第5 頁揭示有：chip（晶片）係屬一電路佈
        局階段的元件，而IC化的元件則係結合chip（晶片後）
        所成的應用端元件」等，然而原告查閱該「建國科技大
        學所公開之半導體技術」第5 頁並無揭示上述文字內容
        ，包括「IC」等。
      III針對參加人指稱「系爭案將單晶片積體電路簡稱為單晶
        片」之描述，經原告查閱系爭案說明書，發現其說明書
        內文中從未提及「單晶片積體電路」或是將「單晶片積
        體電路簡稱為單晶片」等用詞，孰不知參加人是由何處
        可以得知系爭案具有「單晶片積體電路」或是將「晶片
        積體電路簡稱為單晶片」。
      Ⅳ申請專利範圍中所述之用語、文字皆屬其專利權權利範
        圍之限制條件，然而引證2 之申請專利範圍第7 項原文
        僅揭示「integrated circuit」，並無任何chip（晶片
        ）之文字或圖示，因此，並非系爭案將引證2 簡稱為「
        單一積體電路」，實際上「integrated circuit」的解
        釋就是積體電路，孰不知參加人在非為引證2 之專利權
        人的條件下，又是從何處可以瞭解到引證2 中的「inte
        grated circuit」是省略了chip（晶片）一詞，足見是
        參加人為了誤導被告之判斷力而刻意將引證2 之中譯本
        的專利範圍第7 項中的「integrated circuit」一詞譯
        為「具一積體電路晶片」。
    如果屬於高科技領域，類比轉化為數位屬於習知沒有意見
      。但適用於系爭案的風扇控制系統的話，前所未見，有增
      進功效，並非屬於習知技術。
  (2)被告主張之理由：
    引證2 具一積體電路晶片，其中頻率或電壓轉換器具有輸
      入端用以接收電壓脈衝，電壓脈衝正比於馬達轉速，轉換
      器將該電壓脈衝轉換成第二輸出電壓，該第二輸出電壓正
      比於馬達轉速（函數關係），失調偵測器比對判斷該第一
      電壓及第二電壓（即第一數值及第二數值之間具有線性變
      化），在第一電壓低於第二電壓時輸出警告信號等；與系
      爭案以單晶片所接收之輸入信號決定輸出信號，經風扇驅
      動單元控制風扇馬達之轉速，以驅動風扇馬達等主要構成
      及作用相同。
      系爭案以風扇驅動單晶片接收風扇控制系統之輸入電壓以
      及由偵測該轉速而得到的一轉速信號，而轉速值與輸入電
      壓成函數關係（即引證2 之輸出電壓正比於馬達轉速），
      並以預定及偵測兩者間之數值加以判斷等，俱已為引證2
      有相同之揭露。雖引證2 以偵測溫度為手段方式與系爭案
      偵測轉速者不同，惟引證2 以其失調偵測器所具電壓正比
      於馬達轉速，進而比對判斷該第一電壓及第二電壓，與系
      爭案以轉速值與輸入電壓成函數關係所據以達成其目的之
      技術手段及構成內容，乃屬實質相同；系爭案之主要構成
      技術內容既已為引證2 所揭露，且可程式化之單晶片使用
      亦屬習知之技術，乃為習知技術之簡易轉知運用，故系爭
      案係為運用申請前既有之技術或知識，而為熟習該項技術
      者所能輕易完成，不具進步性，原處分並無違誤，原告所
      訴不足採。
    引證2 沒有揭示可程式化的部分，被告認為此部分屬於習
      知技術。可程式化係把硬體轉為軟體，為熟悉該項技術者
      可以輕易思及的，於系爭案申請時已為習知技術。且系爭
      案與引證案的差別在於可程式化的部分，系爭案可利用軟
      體修改參數，而引證案不可程式化，為IC，係將電路作成
      固定的硬體，無法利用軟體修正參數。引證案如果修改的
      話須另外開發，但即便如此，軟、硬體介面的轉化也是習
      知技術的轉換而已。原告有提到如果為高科技領域類比轉
      化為數位為習知不爭執，所以為習知技術的轉換。
  (3)參加人主張之理由：
    被告認定系爭案不具進步性，完全不違法：
      I參加人於異議理由主張之證據包含：
        A.中華民國公告第449199號（即引證1）。
        B.美國專利第5,790,430號（即引證2）。
      II被告於本件異議審定書第5 及6 項審定：引證2 足以證
        明系爭案第1 、8 、16、23項及其附屬項不具進步性。
        而訴願機關之訴願決定同樣認定本件異議成立之處分並
        無違誤。
        A.引證2 「具一積體電路晶片，其頻率或電壓轉換器具
          有輸入端用以接收電壓脈衝，電壓脈衝正比於馬達轉
          速，轉換器將該電壓脈衝轉換成第二輸出電壓，第二
          輸出電壓正比於馬達轉速（函數關係），失調偵測器
          比對判斷第一電壓及第二電壓（即第一數值及第二數
          值之間具有線性變化），在第一電壓低於第二電壓時
          輸出警告信號」等；與系爭案「以晶片所接收之輸入
          信號決定輸出信號，經風扇驅動單元控制風扇馬達之
          轉速，以驅動風扇馬達」等主要構成及作用相同。
        B.系爭案「以風扇驅動單晶片接收風扇控制系統之輸入
          電壓（略），以及由偵測該轉速而得到的一轉速信號
          ，轉速值與輸入電壓成函數關係（即引證2 之輸出電
          壓正比於馬達轉速），並以預定及偵測兩者之數值加
          以判斷』等，俱已為引證2 有相同之揭露。
        C.雖引證2 以偵測溫度為手段方式與系爭案偵測轉速不
          同，惟引證2 「以其失調偵測器所具電壓正比於馬達
          轉速，進而比對判斷第一及第二電壓」，與系爭案「
          以轉速值與輸入電壓成函數關係」，所據以達成其目
          的之術手段及構成內容乃實質相同。
        D.系爭案之主要構成技術內容既為引證2 所揭露，且可
          程式化之晶片使用亦屬習知之技術，乃為習知技術之
          簡易轉知運用，故系爭案不具進步性。
    系爭案申請專利範圍各項可由引證1 及2 輕易完成，系爭
      案確實不具進步性：
      I關於引證1 ：
        引證1 之申請專利範圍第1 項及第2 、3 圖揭示：運算
        IC（IC2 ）（風扇驅動單元）用以驅動風扇轉動；霍爾
        IC（IC1 ）（霍爾元件）送出霍爾感應放大訊號給運算
        IC；外部訊號輸入端（PWM ）及電流控制電路10（亦即
        單晶片PWM 訊號）用以感測外部訊號源，經電流控制電
        路控制流經風扇線圈之電流，以調變控制直流風扇的轉
        速。雖然該引證1 未揭示系爭案之單晶片具有轉換類比
        / 數位（A/D ）信號的功能，但下列之引證2 具有轉換
        訊號並設置為積體電路晶片之概念，可供簡單轉用組合
        於引證1 之風扇調速電路。
      II關於引證2 ：
        引證2 之申請專利範圍第1 項及第1 、2 圖揭示頻率或
        電壓轉換器21具有輸入端用以接收電壓脈衝（輸入信號
        ），該電壓脈衝正比於馬達轉速，該轉換器將該電壓脈
        衝轉換成第二輸出電壓（輸出信號），該第二輸出電壓
        正比於馬達轉速；引證2 之申請專利範圍第7 項更揭示
        該頻率或電壓換器21及比較器25可製成單一積體電路晶
        片（IC）（單晶片）。此外，該引證2 之摘要揭示失調
        偵測器具有一第一電壓，其正比於馬達轉速（轉速與電
        壓成第一函數關係），該失調偵測器偵測預定溫度值，
        該失調偵測器具有一第二電壓，其正比於預定馬達轉速
        （轉速與電壓成第二函數關係）。該第二電壓在低於第
        一預定溫度之偵測溫度位置具有一第一數值，高於第二
        預定溫度之偵測溫度位置具有一第二數值，及於第一預
        定溫度及第二預定溫度之偵測溫度位置、在該第一數值
        及第二數值之間具有線性變化的一數值。該失調偵測器
        比對判斷該第一電壓及第二電壓（轉速判斷法則），在
        第一電壓低於第二電壓時輸出警告信號。
      III關於引證1 及2 之組合技術：
        由於電流與電壓成正比，引證1 之電流控制電路實質等
        同於電壓控制電路。簡言之，熟習該項技術者輕易將引
        證1 之PWM 電流控制電路簡單組合引證2 之轉換器、製
        成積體電路晶片，再簡單使用轉速與電壓函數關係，進
        一步再簡單應用引證2 之轉速判斷法則，即可完成系爭
        案第1 、8 、16及23項（獨立項）。同時，參照被告主
        張「..系爭案之主要構成技術內容既為引證2 所揭露，
        且可程式化之單晶片使用亦習知之技術，乃為習知技術
        之簡易轉知運用..」。是以，引證1 、2 及習用可程式
        化晶片之組合技術確實足以證明系爭案第1 、8 、16、
        23項及其附屬項不具進步性。
    原告主張系爭案具有進步性之理由完全不成立：
      I原告起訴主張：「引證2 雖揭示單一積體電路，但未揭
        示可程式化之單晶片（略），引證2 利用複雜硬體元件
        控制馬達轉速，其所佔體積大，而於有限空間內無法依
        實際需要加以任意更換；相反的，系爭案於申請專利範
        圍清楚界定藉由可程式化單晶片並利用軟體來控制馬達
        轉速，其精確度高且反應時間、穩定性和靈活度皆優於
        引證2 （略）」，針對上述論述，原告主張之說法完全
        不正確，且與系爭案第8 項、第23項之界定敘述不一致
        。
        A.引證2 之第7 項所揭示之「頻率或電壓轉換器21及比
          較器25可製成單一積體電路晶片」的概念、作用及功
          效完全等同於系爭案第1 、8 、16及23項界定之（單
          晶片）的概念、作用及功效，而原告主張系爭案與引
          證2 差別僅在於強調系爭案之單晶片係屬可程式化單
          晶片，而非傳統積體電路晶片。
        B.由系爭案第8 及23項可知，系爭案第8 及23項僅界定
          單晶片之功能敘述，並未界定任何「可程式化」特徵
          ；甚至系爭案第8及23 項涵蓋所有任何形式之單晶片
          之範圍。再者，由於系爭案第1 、8 、16、23項等獨
          立項皆屬於同一發明概念，且可程式化晶片特徵又非
          系爭案之可專利標的，因此顯而易見系爭案第1 及16
          項進一步界定之「可程式化」特徵僅為實施系爭案之
          非可專利技術特徵。
        C.引證2 既然揭示「頻率或電壓轉換器21及比較器25」
          的特徵，且其同時具備「可製成單一電路晶片」的概
          念、作用及功效，其自然可輕易完成系爭案第8 及23
          項「單晶片」之概念、作用及功效。同時，參照被告
          所稱「可程式化之單晶片使用屬習知之技術，乃為習
          知技術之簡易轉知運用」。是以，引證2 組合習用可
          程式化晶片之技術即可輕易證明系爭案第1 及16項「
          可程式化單晶片」及其附屬項亦不具進步性。
        D.故原告以習用「可程式化」特徵進行主觀比對（刻意
          忽略「可程式化晶片」非之可專利標的），其顯然欲
          不當獲准專利權，原告掩飾系爭案不具進步性之不正
          當事實確鑿。
      II原告主張：「（a ）引證2 之積體電路並非可直接導系
        爭案之可程式化單晶片，（b ）系爭案以風扇驅動單元
        接收風扇控制系統之輸入電壓以及由偵測該轉速而得到
        的一轉速信號，而轉速值與輸入電壓成函數關係，並以
        預定及偵測兩者間之數值加以判斷等，未揭示於引證2
        ，（c ）引證2 以偵測溫度為手段方式與系爭案偵測轉
        速不同，且引證2 與系爭案之判斷法則相異；（d ）引
        證2 利用類比控制方式，系爭案利用數位控制方式，兩
        者為截然不同風扇控制系統，..」，針對上述論述，原
        告主張之說法完全不正確。
        I針對前開原告主張（a ）項，蓋一方面「可程式化晶
          片」非系爭案可專利標的，另一方面系爭案第8 及23
          項從未界定該特徵，其顯然僅為非可專利特徵，且為
          習知技術之簡易轉知運用，原告毋需再予辯駁。
        II針對前開原告主張（b ）項，被告及參加人多次詳細
          指明引證2 輕易完成系爭案「單晶片、轉速與電壓成
          函數關係、比對判斷電壓」等概念、作用及功效，故
          於此不再重複比對。
        III針對前開原告主張（c ）項，引證2 之「單晶片、轉
          速輿電壓成函數關係、比對判斷電壓」概念可輕易組
          合使用於引證1 之「PWM 轉速控制電路」領域（或系
          爭案先前技術第1 至4 圖之「PWM 轉速控制電路」領
          域），且上述引證之組合並不需克服任何技術困難，
          其即可輕易組合完成系爭案第1 、8 、16及23項「風
          扇轉速控制系統」所有技術概念、作用及功效。
        Ⅳ針對前開原告上述主張（d ）項，類比或數位控制僅
          係因選擇傳統積體電路單晶片或可程式化單晶片所衍
          生出之差別而已，其理由如上述（a ）之比對事實，
          並無概念或功效之不同，故於此不再予重複說明。
    系爭案不具進步性，茲就最高行政法院96年度判字第1597
      號判決理由，答辯如下：
      I針對最高行政法院96年度判字第1597號判決理由肆之四
        ：
        A.依建國科技大學所公開之「半導體構裝技術」，其中
          第5 頁揭示：習用半導體製程係將一已完成實體電路
          佈局、轉檔及光罩等程序所製成的晶圓經由切割後（
          Wafer 階段），形成一塊塊的chip（晶片）（Level
          0 階段），再將該晶片置入一具有外接引腳的IC基座
          （substrate ）內（Level 1 階段），最後再經由封
          裝以形成一IC（積體電路）（同樣參考Level 1 階段
          ）。藉此，使用者可藉由該IC的外接引腳與外部電路
          進行電性連接。
        B.換言之，所謂chip（晶片）即是將所欲形成的離散電
          路元件（如電阻、電晶體等元件），經由電路佈局、
          蝕刻、光罩等製成整合在一個chip內。此時，該chip
          雖具有輸入、記憶、算數邏輯、控制以及輸出等電路
          運作功能，但無法提供使用者進行應用，其原因在於
          ：該晶片並無外接引腳，因此，需要將該chip置入該
          IC基座內並加以封裝，而成為坊間所稱的晶片IC，如
          此使用者方能藉由該IC基座之外接引腳與外部電路進
          行接線應用。
        C.由上可知，系爭案將習知積體電路簡稱為單晶片，雖
          文義上與積體電路（晶片IC）有上、下位概念之差異
          ，但熟習半導體技術者均可藉由建國科技大學所公開
          之「半導體構裝技術」的製程輕易理解：欲將該單晶
          片進行馬達轉速控制的應用，該單晶片必須透過封裝
          而成一積體電路（晶片IC）的元件。同樣的，引證2
          所指「單一積體電路（晶片IC）」，僅係用以強調其
          為一應用端的元件，並簡略該「晶片」文字而已。因
          此，引證2 中譯本加入「晶片」文字並無違誤。
        D.承上，系爭案固然省略「IC（積體電路）」一詞，引
          證2 則省略「晶片」一詞。惟查，該二者所揭示的單
          晶片及單一積體電路，均係作為馬達轉速控制的IC化
          晶片的應用端元件，而在電路構成、功能、功效及目
          的上均無差異。是參加人所提引證2 之中譯本並無違
          誤，且被告認定引證2 申請專利範圍第7 項已揭露「
          具一積體電路晶片」亦無違誤。
        E.再者，引證2 雖未明確揭示該「積體電路（晶片）」
          係為一可程式化之單晶片，惟將該積體電路設計成可
          程式化之晶片以作為馬達轉速控制的應用端元件，僅
          係屬熟習該項技術者易於思及之技術，更重要的是，
          引證2 之「積體電路」（或稱「晶片IC」）與系爭案
          之「可程式化之單晶片」在電路功能及所達成之效果
          均無差異。
      II針對最高行政法院96年度判字第1597號判決理由肆之五
        ：
        A.建國科技大學所公開之「半導體構裝技術」，其中第
          5 頁揭示有：chip（晶片）係屬一電路佈局階段的元
          件，而IC化的元件則係結合chip（晶片）後所成的應
          用端元件，由此可知，兩者並不是上下位的概念。總
          括言之，如果建國科技大學所公開之「半導體構裝技
          術」其中第5 頁所教示之元件欲落實於應用端層面，
          則需要IC化。準此，不論是系爭案之習用技術所揭示
          的風扇驅動IC（如系爭案第2a圖），或系爭案之單晶
          片（原稱應為單晶片IC），抑或引證2 揭示的單一積
          體電路，為了達成馬達控速的應用，事實上均需要IC
          化。從而，系爭案之「可程式化單晶片」與引證2 之
          IC實質同一，並無原告所主張之上下位概念差異。
        B.系爭案之主要技術特徵（如第4 至7 圖及申請專利範
          圍第1 、8 、16及23所示）與系爭案習用技術（如第
          2a圖）間最大差異的關聯性為：藉由外部輸入信號控
          制一單晶片以進行馬達轉速控制，以克服習用技術之
          固定特性（如系爭案說明書第7 頁第1 至6 行所述）
          。然而，上述的解決手段並非由風扇驅動IC更換為單
          晶片之單純元件替換所能克服，而必須由外部輸入信
          號進行一單晶片之控制。因此，系爭案之主要技術特
          徵顯然已被引證1 及引證2 的組合所揭示（詳見原處
          分、訴願決定及原審判決），是被告認定系爭案不具
          進步性，應為無誤。
        C.再且，系爭案之「可程式化之單晶片」，依其說明書
          第13頁第5 行以下記載：「此一單晶片120 係為可程
          式化，內部可儲存有相當於電路元件轉換功能的程式
          」。由上開技術內容可知所謂「可程式化之單晶片」
          事實上僅係一習知積體電路技術，且為引證2 所揭示
          ，故被告認定並無違誤。
    被告已就系爭案申請專利範圍逐項審查：
      被告原處分理由(六)已詳細比對系爭案與引證2 之主要構成
      技術內容，認定系爭案係運用申請前既有之技術或知識，
      而為熟習該項技術者所能輕易完成，故不具進步性。且被
      告之審定理由(六)復認定：「又為系爭案申請專利範圍第1
      、8 、16、23項（獨立項）所述構成再加描述之附屬項（
      第2 至7 、9 至15、17至22及24至29項）亦為習知技術之
      附加組合運用，為熟習該項技術者所能輕易完成，亦不具
      進步性」。故依被告之原處分理由已就系爭案申請專利範
      圍之各請求項逐項審查，並無原告主張未逐一審查情事。
    參加人所提出之建國科技大學所公開之「半導體構裝技術
      」屬於補強證據，應有證據能力：
      I專利異議案於行政救濟階段並非一概不得提出新的證據
        資料，而應視該新提出之證據為新證據或補強證據而定
        。如被判定為新證據，固不得於行政爭訟程序中逕行提
        出獨立之新理由及新證據；惟如被判定為補強證據，則
        此一證據縱於行政救濟階段提出，仍在審理範圍內。至
        於判斷補強證據或新證據之依據可從此一證據是否在原
        爭點範圍內觀察之，合先敘明。
      II參加人提出之「建國科技大學所公開之半導體構裝技術
        」，其目的係用以證明參加人將引證2 第7 項之「Inte
        grated Circuit」翻譯成「積體電路晶片」並無違誤，
        換言之，參加人提出建國科技大學所公開之「半導體構
        裝技術」並非作為主要異議證據之用，而僅係作為引證
        2 之補充說明。準此，既作為主要異議證據之引證2 已
        揭示有早於系爭案申請日之日期，則縱該作為補充說明
        之建國科技大學所公開之「半導體構裝技術」未載有任
        何日期，仍應有證據能力而應納入審理範圍。
      III再者，由上述說明可知：該建國科技大學所公開之「半
        導體構裝技術」之「Chip（晶片）整合至積體電路」技
        術，係用以補充說明引證2 之「積體電路晶片」技術僅
        係習用之晶片整合至積體電路製程構裝技術，二者事實
        上所欲證明之基礎事實同一，則該建國科技大學所公開
        之「半導體構裝技術」應屬引證2 之補強證據，而非另
        一獨立之新證據，從而根據前開說明，其提出之時點自
        不受30日法定期間之限制，仍應在本件之審理範圍內。
    系爭案之可程式單晶片與引證2 之IC關聯性如下：
      I「建國科技大學所公開之半導體構裝技術」揭示有習用
        半導體之製程，如第5 頁所示之製造流程圖，將晶圓製
        造步驟（Wafer ）、切割成晶片的步驟（Chip， Level
        0 ）及電子構裝如何形成IC的步驟（Level 1 ）循序進
        行連串的製程；當晶片完成電路功能的製程（電路佈局
        ，蝕刻，光罩等）後，再將晶片組裝至積體電路基座內
        ，以形成積體電路。
      II建國科技大學所公開之「半導體構裝技術」第16頁乃係
        針對電子構裝（Level 1 ）步驟，更進一步說明如何將
        晶片形成一IC。其教示「裸露」的IC Chip （如第5 頁
        之製造流程圖所示，經由Level 0 步驟所形成之晶片）
        在Level 1 的步驟中，將該晶片組裝於一具有外引腳之
        IC基座，以形成模組（Module）或晶片層次構裝（Chip
        -level Packages ）。更重要的是，建國科技大學所公
        開之「半導體構裝技術」第16頁進一步教示經由Level
        1 的步驟執行後「IC」即已封裝好，以形成具有外引腳
        的構裝IC。其中該外引腳可與外部電路進行電性連接。
      III簡言之，該補強證據已明確教示，在習知的半導體製程
        中，晶片乃藉由與一IC基座進行嵌入作業，而共同形成
        一IC。故由該補強證據可得到如下結論：
        A.晶片不等於積體電路；且
        B.系爭案的單晶片不可能單獨存在，其必然為一具有外
          引腳之構裝IC，方能與外部電路進行電性連接。
      Ⅳ總而言之，由該補強證據可知：無論系爭案的單晶片或
        引證2 之IC均屬於一應用端元件（即可與外部電路藉由
        IC外引腳進行相互控制之元件），從而參加人可據以推
        斷系爭案的單晶片因可進行控制，而亦為一IC化之元件
        。而從應用端的層面考量，可斷定系爭案的單晶片僅係
        為「單晶片積體電路」之簡稱，與引證2 所揭示之IC實
        為相同概念。由此可知，原告毋寧僅係在字義上強行區
        別晶片與IC間的不同，而刻意忽略二者實質上為相同概
        念。
      Ⅴ更何況，若原告執意主張系爭案之可程式單晶片與引證
        2 之IC非屬實質同一之概念，則根據該補強證據第5 及
        16頁之內容，系爭案之單晶片在無外引腳的情況下，如
        何能與外部電路進行控制，更遑論進行如系爭案所述之
        可程式控制。
      Ⅵ至於參加人將引證2 第7 項之「Integrated Circuit」
        翻譯成「積體電路晶片」，從文義解讀上與補強證據所
        揭示「將晶片組裝至積體電路基座內，以形成積體電路
        」之技術一致（參照補強證據第5 及16頁），因此參加
        人如此的翻譯僅係將積體電路名稱的描述的更為貼切而
        已，並無違誤之處。
      Ⅶ綜上可知，系爭案之單晶片與引證2 之IC基於應用端的
        考量係為相同概念之元件。
    理  由
一、本件被告代表人原為蔡練生於訴訟進行中變更為王美花，茲
    據被告現任代表人依法具狀向本院聲明承受訴訟，核無不合
    ，應予准許。
二、本件系爭第00000000號「使用單晶片之風扇控制系統」發明
    專利原告於90年11月14日向被告申請發明專利，而專利法於
    92年2 月6 日修正參照專利法第136 條之規定，本件應以90
    年10月24日修正公佈之專利法為審理。
  (1)依據該專利法：
    按凡利用自然法則之技術思想之高度創作，而可供產業上
      利用者，得法申請取得發明專利，該法第19條、第20條第
      1 項之規定可參。
    如「運用申請前既有之技術或知識，而為熟習該項技術者
      所能輕易完成時」，仍不得取得發明專利，為同法第20條
      第2 項所明定。
    而對於公告中之發明，任何人認有違反專利法第4 條、第
      19條至第21條、第22條第3 、4 項或第27條規定，均得依
      同法第41條規定，自公告之日起3 個月內備具異議書，附
      具證明文件，向專利專責機關提起異議。
    從而，系爭案有無違反專利法情事而應不予專利，依法應由
    異議人（參加人）附具證據證明之，倘其證據足以證明系爭
    案有違專利法之規定，則被告應為「異議成立，應不予專利
    」之處分。
  (2)本件系爭專利案，為一風扇馬達，包括：一可程式化之單晶
    片，用以接收一輸入信號，根據該輸入信號決定一輸出信號
    ，並將該輸出信號輸出；以及風扇驅動單元，用以接收該輸
    出信號，並根據該輸出信號決定該風扇馬達之轉速，以驅動
    該風扇馬達。公告期間，參加人以其不符上開專利法第20條
    第2 項之規定，對之提起異議。參加人所提異議之證據為：
    中華民國公告編號第449199號（即引證1 之00000000號專
    利公告）、美國專利第5,790,430 號（即引證2 ），主張
    系爭案不具進步性。
三、被告略以，引證1 係以運算IC驅動風扇轉動，藉外部訊號
    輸入端所感測之外部訊號源，經一電流控制電路，控制流經
    風扇線圈之電流，進而控制風扇轉速，與系爭案之構成及作
    用不同，不足以證明系爭案不具進步性；但引證2 已揭露
    系爭案以單晶片所接收之輸入信號決定輸出信號，經風扇驅
    動單元控制風扇馬達之轉速，以驅動風扇馬達等主要構成及
    作用。引證2 以偵測溫度為手段方式雖與系爭案偵測轉速
    者不同，惟引證2 以其失調偵測器所具電壓正比於馬達轉速
    ，進而比對判斷該第一電壓及第二電壓，與系爭案以轉速值
    與輸入電壓成函數關係所據以達成其目的之技術手段及構成
    內容，乃屬實質相同，故系爭案係為運用申請前既有之技術
    或知識，而為熟習該項技術者所能輕易完成，不具進步性。
    又為系爭案申請專利範圍獨立項所述構成再加描述之附屬
    項亦為習知技術之附加組合運用，為熟習該項技術者所能輕
    易完成亦不具進步性，而為「異議成立，應不予專利」之處
    分。
四、原告不服，訴稱引證2 雖揭示有單一積體電路之結構，但
    並未揭示系爭案可程式化之單晶片之結構，亦非可由引證2
    直接推導出系爭案；引證2 僅揭示單一函數之關係，與系
    爭案所述相異之兩函數之關係明顯不同；系爭案轉速值判
    斷可直接由輸入電壓（即輸入信號）進行判斷，不需再經由
    信號轉換之動作，與引證2 偵測溫度之判斷必須經由信號轉
    換後方可進行比對判斷之動作不同，所得結果亦明顯不同，
    實難謂兩者所據以達成之目的，技術手段及構成內容實質相
    同，系爭案具有進步性，獨立項與附屬項均應逐一判斷有
    無進步性，提起本件訴訟。
五、故本件爭執在於：引證2 之「單一積體電路（integrated
    circuit ）」與系爭案可程式化之「單晶片（chip）」，有
    何差異？系爭案有無進步性？I系爭案中所揭示之轉速值
    與輸入電壓間之函數關係特徵，與引證2 之線性變化關係特
    徵，有無進步性？引證2 揭示有單一積體電路之結構，雖未
    揭露有系爭案之可程式化之單晶片結構，是否為習知積體電
    路技術之應用？被告是否已就系爭案申請專利範圍（包括
    獨立項、附屬項）逐項審查？
    至於引證1 ，以運算IC驅動風扇轉動，藉外部訊號輸入端所
    感測之外部訊號源，經一電流控制電路，控制流經風扇線圈
    之電流，進而控制風扇轉速，與系爭案之構成及作用不同，
    不足以證明系爭案不具進步性，業經被告於原處分認定，原
    告亦無疑義，該部分自無再重複審酌之必要，亦此敘明。
六、關於「積體電路（integrated circuit ）」與「晶片（chip
    ）之概念：
  (1)原告稱：
    積體電路簡稱IC（integrated circuit），依據積體電路
      電路佈局保護法第2 條第1 款法律定義：「一、積體電路
      ：將電晶體、電容器、電阻器或其他電子元件及其間之連
      接線路，集積在半導體材料上或材料中，而具有電子電路
      功能之成品或半成品。」另查，晶片是晶圓（wafer ）上
      面切下來的一小片，故稱之為晶片（chip），係先由IC設
      計工程師設計符合其功能電路，交與IC佈局工程師做實體
      佈局，再將其佈局後轉檔、做光罩等程序，再由晶圓代工
      以複雜的步驟將光罩上的佈局圖形一層層地使晶圓上有這
      些電路存在，之後再把晶圓加以切割成一塊塊的chip，此
      為眾所週知之事實，因此，晶片與IC並非相同概念，且晶
      片與IC並非為相同概念之事實為發明所屬技術領域中具有
      通常知識者所皆知之通常知識。
    而參加人係以引證2 申請專利範圍第7 項揭示將該頻率或
      電壓轉換器及比較器製成積體電路「晶片」，但引證2 申
      請專利範圍第7 項之原文為：「The motor failure
      detector of claim 1 wherein said frequency to
      voltage converter and comparator are contained
      within a single integrated circuit」僅揭露單一積體
      電路（integrated circuit）並無任何chip（晶片）之文
      字或圖示，而參加人竟將引證2 中譯本之申請專利範圍第
      7 項翻譯為「具一積體電路晶片」，顯然與事實不符。
  (2)參加人稱：
    無論系爭案的單晶片或引證2 之IC均屬於一應用端元件（
      即可與外部電路藉由IC進行相互控制之元件），從而參加
      人可據以推斷系爭案的單晶片因可進行控制，而亦為一IC
      化之元件。由應用端的層面考量，可斷定系爭案的單晶片
      僅係為「單晶片積體電路」之簡稱，與引證2 所揭示之IC
      實為相同概念。故原告僅係在字義上強行區別晶片與IC間
      的不同，而刻意忽略二者實質上為相同概念。系爭案之單
      晶片與引證2 之IC基於應用端的考量係為相同概念之元件
      。
    至於引證2 第7 項之「Integrated Circuit」翻譯成「積
      體電路晶片」，從文義解讀上與補強證據所揭示「將晶片
      組裝至積體電路基座內，以形成積體電路」之技術一致，
      因此參加人如此的翻譯僅係將積體電路名稱的描述的更為
      貼切而已，並無違誤之處。
  (3)本院審查：
    參加人所提出之建國科技大學所公開之「半導體構裝技術
      」（參本院卷p-38以下），以供查實二者概念之真意，但
      原告認為且提出之時點超出異議證據法定期間30日，且與
      引證證據無關聯性，即屬新證據，也不具證據能力，不應
      予以審酌。本院認為，該部分僅屬於概念之釐清，而非據
      以異議之證據，無涉於異議證據提出之法定期間，這是辯
      論「積體電路（integratedcircuit ）」與「晶片（chip
      ）之概念，所為辯論準備之資料，並非專利引證之範圍，
      參照行政訴訟法第189 條第1 項前段之規定，應審酌全辯
      論意旨及調查證據之結果，依倫理及經驗法則判斷事實之
      真偽，本院自當予以參酌。
    「建國科技大學所公開之半導體構裝技術」揭示有習用半
      導體之製程，如第5 頁所示之製造流程圖，將晶圓製造步
      驟（Wafer ）、切割成晶片的步驟（Chip，Level 0 ）及
      電子構裝如何形成IC的步驟（Level 1 ）循序進行連串的
      製程；當晶片完成電路功能的製程（電路佈局，蝕刻，光
      罩等）後，再將晶片組裝至積體電路基座內，以形成積體
      電路。其中：
      I係針對電子構裝（Level 1 ）步驟，教示「裸露」的IC
         Chip （如第5 頁之製造流程圖所示，經由Level 0 步
        驟所形成之晶片）在Level 1 的步驟中，將該晶片組裝
        於一具有外引腳之IC基座，以形成模組（Module）或晶
        片層次構裝（Chip -level Packages）。
      II該「半導體構裝技術」第16頁進一步教示經由Level 1
        的步驟執行後「IC」即已封裝好，以形成具有外引腳的
        構裝IC。其中該外引腳可與外部電路進行電性連接。
      這樣的概念，與原告所稱「晶片是晶圓（wafer ）上面切
      下來的一小片，故稱之為晶片（chip），係先由IC設計工
      程師設計符合其功能電路，交與IC佈局工程師做實體佈局
      ，再將其佈局後轉檔、做光罩等程序，再由晶圓代工以複
      雜的步驟將光罩上的佈局圖形一層層地使晶圓上有這些電
      路存在，之後再把晶圓加以切割成一塊塊的chip」是一致
      的。只是原告據以推論「晶片與IC並非相同概念」；而在
      習知的半導體製程中，晶片乃藉由與一IC基座進行嵌入作
      業，而共同形成一IC，且晶片雖不等於積體電路，但系爭
      案的單晶片不可能單獨存在，其必然為一具有外引腳之構
      裝IC，方能與外部電路進行電性連接。故無論系爭案的單
      晶片或引證2 之IC均屬於一應用端元件（即可與外部電路
      藉由IC外引腳進行相互控制之元件），從而足以推斷系爭
      案的單晶片因可進行控制，而亦為一IC化之元件，足見系
      爭案的單晶片僅係為「單晶片積體電路」之簡稱，與引證
      2 所揭示之IC實為相同概念。原告僅係在字義上強行區別
      晶片與IC間的不同，而刻意忽略二者實質上為相同概念，
      自無可採。
七、系爭案有無進步性？系爭案中所揭示之轉速值與輸入電壓
    間之函數關係特徵，與引證2 之線性變化關係特徵，有無進
    步性？引證2 揭示有單一積體電路之結構，雖未揭露有系
    爭案之可程式化之單晶片結構，是否為習知積體電路技術之
    應用？
  (1)關於風扇控制系統之特徵：
    原告稱：系爭案中所揭示之轉速值與輸入電壓間之函數關
      係特徵，與引證2 之線性變化關係特徵相異。被告認為：
      引證2 在失調偵測器比對判斷第一電壓低於第二電壓時輸
      出警告信號；與系爭案以單晶片所接收之輸入信號決定輸
      出信號，經風扇驅動單元控制風扇馬達之轉速，以驅動風
      扇馬達等主要構成及作用相同。是二者爭執所在。
    經查：
      I引證2 ，為一積體電路晶片，其中頻率或電壓轉換器具
        有【輸入端】用以【接收電壓脈衝】，電壓脈衝正比於
        馬達轉速，轉換器【將該電壓脈衝】轉換成【第二輸出
        電壓】，該第二輸出電壓正比於馬達轉速（函數關係）
        ，失調偵測器比對判斷該第一電壓及第二電壓（即第一
        數值及第二數值之間具有線性變化），在第一電壓低於
        第二電壓時【輸出警告信號】等；與系爭案以單晶片所
        接收之【輸入信號】決定【輸出信號】，經風扇驅動單
        元控制風扇馬達之轉速，以驅動風扇馬達等主要構成及
        作用相同。且系爭案以風扇驅動單晶片接收風扇控制系
        統之輸入電壓以及由偵測該轉速而得到的一轉速信號，
        而轉速值與輸入電壓成函數關係（即引證二之輸出電壓
        正比於馬達轉速），並以預定及偵測兩者間之數值加以
        判斷等，引證2 已有相同技術之揭露。
      II引證2 ，是失調偵測器比對判斷該第一電壓及第二電壓
        在第一電壓低於第二電壓時輸出警告信號，源之於輸入
        端接收電壓脈衝，經由轉換器將該電壓脈衝轉換成第二
        輸出電壓，依其間差異而判別。而系爭案是驅動單晶片
        接收風扇控制系統之輸入電壓，以及由偵測該轉速而得
        到的一轉速信號，而以輸入電壓與轉速值，依其間差異
        而判別。故引證2 已揭露系爭案之主要構成及技術內容
        ，雖然引證2 以偵測溫度為手段方式與系爭案偵測轉速
        者不同，惟引證二以其失調偵測器所具電壓正比於馬達
        轉速，進而比對判斷該第一電壓及第二電壓，與系爭案
        以轉速值與輸入電壓成函數關係所據以達成其目的之技
        術手段及構成內容，實質上乃屬相同。
      III整個架構而言，引證2 是失調偵測器，將所輸入之電壓
        脈衝，經由轉換器將該電壓脈衝轉換成第二輸出電壓，
        而比較其差異，而輸出訊息。系爭案是驅動單晶片，將
        輸入電壓，偵測該轉速而得到的一轉速信號，而比較其
        差異，而輸出訊息，由收入電壓及轉換電壓之差異來判
        讀，這是二者概念一致之處。所以，系爭案中所揭示之
        轉速值與輸入電壓間之函數關係特徵，與引證2 之第一
        電壓及第二電壓（即第一數值及第二數值之間具有線性
        變化）線性變化關係特徵，概念上相通，就此部分系爭
        案是不具進步性的。
  (2)關於習知積體電路技術之應用？
    就引證2 及系爭案之架構而言，引證2 是失調偵測器，將
      所輸入之電壓脈衝，經由轉換器將該電壓脈衝轉換成第二
      輸出電壓，而比較其差異，而輸出訊息。系爭案是驅動單
      晶片，將輸入電壓，偵測該轉速而得到的一轉速信號，而
      比較其差異，而輸出訊息，由收入電壓及轉換電壓之差異
      來判讀，這是二者概念一致之處。其間差異僅屬引證2 是
      一個「失調偵測器」為積體電路之設計，而系爭案為驅動
      單晶片之設計；引證2 揭示有單一積體電路之結構，並未
      揭露有系爭案之可程式化之單晶片結構，被告主張為習知
      積體電路技術之應用，而原告否認之。
    經查：
      I參見「建國科技大學所公開之半導體構裝技術」揭示有
        習用半導體之製程，如第5 頁所示之製造流程圖，將晶
        圓製造步驟（Wafer ）、切割成晶片的步驟（Chip，Le
        vel 0 ）及電子構裝如何形成IC的步驟（Level 1 ）循
        序進行連串的製程；當晶片完成電路功能的製程（電路
        佈局，蝕刻，光罩等）後，再將晶片組裝至積體電路基
        座內，以形成積體電路。
      II引證2 ，是馬達轉速在第一預設溫度與第二預設溫度間
        之為線性變化，設計為一個積體電路。在溫度低於第一
        溫度時，馬達轉速為最小速度；在溫度高於第二溫度時
        ，馬達轉速為最大速度；在第一溫度與第二溫度之間，
        馬達轉速在最小速度與最大速度間成線性變化，因此，
        引證2 之馬達轉速之變化，是失調偵測器比對判斷該第
        一電壓及第二電壓之應用（即第一數值及第二數值之間
        具有線性變化），在第一電壓低於第二電壓時輸出警告
        信號。所以該積體電路之設計是「將所輸入之電壓脈衝
        ，經由轉換器將該電壓脈衝轉換成第二輸出電壓，而比
        較其差異」。
      III而引證案，揭露之馬達轉速與輸入電壓間之函數關係，
        將系爭案之單晶片程式化，使得當馬達轉速低於第一轉
        速值時，馬達轉速與輸入電壓成第一函數關係；當馬達
        轉速高於第一轉速值時，馬達轉速與輸入電壓成第二函
        數關係。所以單晶片程式化之設計是「「將輸入電壓，
        偵測該轉速而得到的一轉速信號，而比較其差異」。足
        見，二者是相同概念之應用。
      Ⅳ而在習知的半導體製程中，晶片乃藉由與一IC基座進行
        嵌入作業，而共同形成一IC，且晶片雖不等於積體電路
        ，但系爭案的單晶片不可能單獨存在，其必然為一具有
        外引腳之構裝IC，方能與外部電路進行電性連接。故無
        論系爭案的單晶片或引證2 之IC均屬於一應用端元件（
        即可與外部電路藉由IC外引腳進行相互控制之元件），
        從而足以推斷系爭案的單晶片因可進行控制，而亦為一
        IC化之元件，足見系爭案的單晶片是引證2 習知積體電
        路技術之應用。
八、被告是否已就系爭案申請專利範圍逐項審查？
  (1)系爭案「使用單晶片之風扇控制系統」其係由4 個獨立項及
    25個附屬項（共29項請求項）所組成，且其又可分成四組不
    同的申請專利範圍，其中：
    第一組：乃由申請專利範圍第1 項至第7 項所組成。
    第二組：乃由申請專利範圍第8 項至第15項所組成。
    第三組：乃由申請專利範圍第16項至第22項所組成。
    第四組：乃由申請專利範圍第23項至第29項所組成。
  (2)第一組：「一種風扇控制系統，適用於一風扇馬達，包括：
    一可程式化之單晶片，用以接收一輸入信號，根據該輸入信
    號決定一輸出信號，並將該輸出信號輸出；以及風扇驅動單
    元，用以接收該輸出信號，並根據該輸出信號決定該風扇馬
    達之轉速，以驅動該風扇馬達。」，而就此風扇控制系統，
    是「風扇驅動電路」、「可變電壓信號」、「輸入信號係一
    外部脈波調變信號」、「係由偵測該轉速而得到的一轉速信
    號」、「該單晶片更可於判斷該轉速信號不同於一預設值時
    ，輸出一警示信號」、「輸出信號為一脈波調變信號」，這
    實際上是風扇控制系統晶片信號取得及輸出之進一步詮釋，
    本院已經在比對風扇控制系統之進步性時敘明，並釐清與引
    證2 間有如何之概念相通及其差異，當屬逐項審究無疑。
  (3)第二組：「一種風扇控制系統，適用於一風扇馬達，包括：
    一風扇驅動單晶片，用以接收一輸入信號，根據該輸入信號
    決定一輸出信號，並根據該輸出信號決定該風扇馬達之轉速
    ，以驅動該風扇馬達。」，這是風扇驅動單晶片之輸入信號
    是「可變電壓信號」、「外部脈波調變信號」、「由偵測該
    轉速而得到的一轉速信號」、「判斷該轉速信號不同於一預
    設值時，輸出一警示信號」、「磁場感應元件」、「霍爾元
    件」、「輸出信號為一脈波調變信號」，這是改由風扇驅動
    單晶片的角度來觀察風扇控制系統，當然是風扇控制系統晶
    片信號取得及輸出之進一步詮釋，同樣的上開認定，已經在
    比對風扇控制系統之進步性時敘明，並釐清與引證2 間有如
    何之概念相通及其差異，當屬逐項考量無疑。
  (4)第三組：「一種風扇控制系統，適用於一風扇馬達，該風扇
    馬達可在不大於一最大轉速值之轉速時正常運作，該風扇控
    制系統包括：一可程式化之單晶片，用以接收該風扇控制系
    統之輸入電壓以及由偵測該轉速而得到的一轉速信號，且根
    據該輸入電壓以及該轉速信號經由一轉速判斷法則而決定一
    輸出信號，並將該輸出信號輸出；以及風扇驅動單元，用以
    接收該輸出信號，並根據該輸出信號更新該轉速，以驅動該
    風扇馬達；其中該轉速判斷法則包括：於該轉速小於一第一
    轉速值時，該轉速係與該輸入電壓成一第一函數之關係；於
    該轉速大於該第一轉速值時，該轉速係與該入電壓成一第二
    函數之關係；且對應於該第一函數而得到該最大轉速值之第
    一最大電壓值係小於對應於該第二函數而得到該最大轉速值
    之第二最大電壓值。」，是「風扇驅動電路」、「可變電壓
    信號」、「單晶片更可於該轉速信號超過一第二轉速值時，
    輸出一警示信號」、「該第一函數係一線性函數」、「該第
    二函數對應於該輸入電壓之斜率係小於該第一函數對應於該
    輸入電壓之斜率」、「輸出信號為一脈波調變信號」。此部
    分本院在比較習知技術應用時，已經說明，並釐清與引證2
    間有如何之概念相通及其差異，當屬逐項考量無疑。
  (5)第四組：「一種風扇控制系統，適用於一風扇馬達，該風扇
    馬達可在不大於一最大轉速值之轉速時正常運作，該風扇控
    制系統包括：一風扇驅動單晶片，用以接收該風扇控制系統
    之輸入電壓以及由偵測該轉速而得到的一轉速信號，且根據
    該輸入電壓以及該轉速信號經由一轉速判斷法則而決定一更
    新轉速值，並以該更新轉速值更新該轉速，而驅動該風扇馬
    達；其中該轉速判斷法則包括：於該轉速小於一第一轉速值
    時，該更新轉速值係與該輸入電壓成一第一函數之關係；於
    該轉速大於該第一轉速值時，該更新轉速值係與該輸入電壓
    成一第二函數之關係；且對應於該第一函數而得到該最大轉
    速值之第一最大電壓值係小於對應於該第二函數而得到該最
    大轉速值之第二最大電壓值。」，「輸入電壓係一可變電壓
    信號」、「風扇驅動單晶片更可於該轉速信號不同於一第二
    轉速值時，輸出一警示信號」、「第一函數係一線性函數」
    、「第二函數對應於該輸入電壓之斜率係小於該第一函數對
    應於該輸入電壓之斜率」、「磁場感應元件」、「該磁場感
    應元件係一霍爾元件」，這是將風扇控制系統、風扇驅動單
    晶片，就轉速值與輸入電壓間變化，第一函數、第二函數間
    關係，一併觀察，本院已由進步性之審查及比較習知技術應
    用時，已經說明，並釐清與引證2 間有如何之概念相通及其
    差異，當屬逐項考量無疑。
九、從而，依原告所提出之證據不足證明系爭案專利具進步性，
    被告所為「異議成立，應不予專利」之處分，並無不法，訴
    願決定予以維持，亦無不合。原告徒執前詞，訴請撤銷，為
    無理由，應予駁回。另異議程序，本為公眾審查程序，原告
    指為依禁反言，自無足採。兩造其餘攻擊防禦方法均與本件
    判決結果不生影響，故不逐一論述，併此敘明。
十、據上論結，本件原告之訴為無理由，依行政訴訟法第98條第
    1 項前段，判決如主文。
中    華    民    國    97    年     6    月    5     日
                       臺北高等行政法院第三庭
                                 審判長法  官  姜素娥
                                       法  官  楊莉莉
                                       法  官  陳心弘
上為正本係照原本作成。
如不服本判決，應於送達後20日內向本院提出上訴狀並表明上訴
理由，如於本判決宣示後送達前提起上訴者，應於判決送達後20
日內補提上訴理由書（須按他造人數附繕本）。
中    華    民    國    97    年     6    月    5     日
                                       書記官  王英傑


司法院資訊處製作；財團法人民間司法改革基金會備份。
